【裁判字號】    89,上訴,599
【裁判日期】    900102
【裁判案由】    殺人
【裁判全文】
臺灣高等法院高雄分院刑事判決    八十九年度上訴字第五九九號
    上  訴  人  台灣高雄地方法院檢察署檢察官
    被      告  甲○○
    指定辯護人  本院公設辯護人  李佩娟
右上訴人因被告殺人案件，不服臺灣高雄地方法院八十八年度重訴字第三七號中華民
國八十九年二月二十四日第一審判決（起訴案號：臺灣高雄地方法院檢察署八十八年
度偵字第一七九六八號），提起上訴，本院判決如左：
      主  文
原判決撤銷。
甲○○殺人，處有期徒刑拾年，褫奪公權陸年，於刑之執行完畢或赦免後，令入相當
處所施以監護壹年。
      事  實
一、甲○○罹患器質性精神疾病，為精神耗弱人。於民國八十八年七月八日凌晨三時
    許，在高雄縣鳳山市○○路附近之武松公園內，因莊保軍對甲○○辱罵三字經「
    幹你娘」之語，雙方遂發生口角，互相毆打，莊保軍即持棍棒毆打甲○○頭部，
    致甲○○受有頭部裂傷（四×一×一公分）之傷害，甲○○因而心生不滿，追打
    莊保軍，莊保軍跑出公園躲入高雄縣鳳山市○○路一七一巷口旁之汽車修護廠內
    ，甲○○至經武路附近巷道內拾得長約一公尺寬約十五公分之木棍一支，返回該
    汽車修護廠，惟莊保軍趁甲○○至附近巷道找尋木棍之際，沿汽車修護廠後方之
    巷道，依逆時針方向再繞回經武路，此時甲○○正沿經武路折返，二人於同日凌
    晨四時零五分許，在經武路一七一巷口附近相遇，甲○○竟基於殺人之故意，持
    該木棍朝莊保軍之頭部左側猛擊一下，莊保軍隨即倒地，甲○○復持該木棍朝莊
    保軍頭部猛力揮擊二下，致莊保軍因而受有雙側眼球結膜充血、右側眼結膜下嚴
    重出血、右側臉頰顴骨部、右顱顳部、左眼窩週圍、前額部等均有嚴重皮下溢血
    、右側眼眶骨及右側顴骨弓有凹陷性情形、右眼瞼有挫裂創約三．五×０．五公
    分、上、下唇均有大小不等之挫裂創數處合併有皮下溢血、頭部左右側顱顳部、
    前額部、顱頂部、後枕部均有廣範圍皮下溢血、中顱窩嚴重血腫、大、小腦廣範
    圍硬腦膜下血腫合併硬腦膜發炎、右上胸部外側皮下溢血二處、右側胸部外側皮
    下溢血一處、右上臂內側皮下溢血一處二×六公分、右手腕部皮下溢血多處範圍
    呈橋形約三×十二公分、右手肘後側表皮擦裂一處二×二．五公分、左、右大腿
    內側、右膝蓋下方各有皮下溢血一處之創傷。嗣經在案發現場對面藥局執行保全
    警衛職務而目擊經過之顏旭成報警前往現場查證，將莊保軍送醫急救，並在甲○
    ○位於高雄縣鳳山市○○路一七一巷五號住處，發覺甲○○身上有傷，始查獲上
    情。莊保軍經送醫急救後，延至同年月十七日晚上十時許，因外傷性顱內出血、
    腦挫傷不治死亡。
二、案經高雄縣警察局鳳山分局報請臺灣高雄地方法院檢察署檢察官偵查起訴。
      理  由
一、訊據被告甲○○對於前揭時地因細故與被害人莊保軍發生爭執，進而持木棍擊打
    被害人莊保軍，被害人莊保軍於遭受擊打倒地後，因而受有前開創傷，於八十八
    年七月十七日晚上十時許，不治死亡等情，已坦承不諱，惟否認有殺人之故意，
    辯稱：被害人莊保軍將伊毆打成傷，伊僅要將被害人莊保軍打昏，並非耍將被害
    人莊保軍打死，無殺人之故意云云。
二、惟查：
（一）、證人顏旭成於警訊時證稱：「我當時在四時五分看到他們在打架．．．但是
        我看到矮個子的（指被告甲○○）臉有流血在追高個子（指被害人莊保軍）
        ，高個子被追到時被對方用木棒用力往頭之左方一打，便倒下，當時矮個子
        看到對方倒下再猛力拿起木棒往他右臉打二下，就逃跑。」（見八十八年七
        月十二日警訊筆錄）於檢察官偵查中到庭證稱：「．．．他們從巷子內追出
        來，追到一個汽車修護廠，是矮的（指被告甲○○）在追高的（指被害人莊
        保軍），他們追逐之前可能有打過矮的有受傷，後來到了修護廠高的就躲進
        去，矮的去撿了一根木棍，高的以為矮的走了就跑出來，出來時被矮的拿木
        棍打頭部一下，高的就倒在地上，矮的繼續拿木棍朝高的頭部又打了二次，
        打的很用力，我有聽到聲音，高的就血流滿面．．．。」（見八十八年偵字
        第一七九六八號第三五頁背面）於原審審理中亦到庭證稱：「剛開始他們二
        人是正面相對，被告先打被害人頭部（左邊），後來被害人倒下被告繞到被
        告頭部地方就再打二下頭部．．．。」（見原審八十八年重訴字第三七號第
        三八頁至背面）顯見被告甲○○係持木棍朝被害人莊保軍之頭部左側猛擊一
        下，被害人莊保軍倒地之後，被告甲○○復持該木棍朝莊保軍頭部猛力揮擊
        二下，致莊保軍血流滿面。
（二）、被告甲○○於警訊時供承：「．．．我當時就覺得頭上有流血，我就問對方
        為何要打我，他（指被害人莊保軍）不回答我又往經武路上跑，我便追上去
        找他，他便躲在一家汽車保養廠門口，於是被我找到他，我便．．．往他後
        腦上打，他便體力不足往地上倒，我看他臉上沒有流血，於是又拿起鐵管再
        往他臉上打一下，又怕他爬起跑掉，又再往他左上角頭上打一下．．．。」
        （警卷八十八年七月十五日警訊筆錄）「當我搶到死者手上之鐵管時，死者
        又跑給我追，我一邊追一邊擊打死者後腦，死者被我打到不支倒地後，當時
        臉向著我，我又繼續擊打死者頭部，擊打到死者沒有動為止，我才罷手。」
        （八十八年七月二十八日警訊筆錄、八十八年偵字第一七九六八號第十四頁
        背面至十五頁）於原審審理中供稱：「．．．我追到經武路一七一巷口時，
        被害人就逃到修車廠裡面，於是我就在那邊等他，他出來看我有沒有離開時
        ．．．我就打他，他倒地後，我就朝他左邊的太陽穴打下去，我只打他二下
        ，他後腦及太陽穴均有流血。」（八十八年重訴字第三七號第十頁背面）「
        （在保養廠被害人已倒下，為何還打他？）之前他打我，我流很多血，所以
        打他，我怕他起來打我，我知道這樣打會打死人。」（八十八年重訴字第三
        七號第二七頁）於本院審理中復供承：「（以木棒打別人頭部，會將人打死
        ，你清楚？）我知道會打死人的。」（見本院八十九年五月十五日訊問筆錄
        ）亦足見被告甲○○當時確係持木棍朝被害人莊保軍之頭部左側猛擊一下，
        被害人莊保軍倒地之後，被告甲○○復持該木棍朝莊保軍頭部猛力揮擊二下
        ，致莊保軍不能動彈方才罷手，而以木棍擊打被害人莊保軍頭部足以打死被
        害人莊保軍之事實，亦為被告甲○○當時所知悉。
（三）、被害人莊保軍確因遭被告甲○○持木棍毆打經送醫急救後因外傷性顱內出血
        、腦挫傷不治死亡之事實，業經臺灣高雄地方法院察署檢察官督同法醫師相
        驗明確，製有勘驗筆錄、相驗屍體證明書、驗斷書各一紙及相驗照片影本、
        解剖紀錄附卷可稽，而被害人莊保軍經解剖後發現受有雙側眼球球結膜充血
        、右側眼結膜下嚴重出血、右側臉頰顴骨部、右顱顳部、左眼窩週圍、前額
        部等均有嚴重皮下溢血、右側眼眶骨及右側顴骨弓有凹陷性情形、右眼瞼有
        挫裂創約三．五×０．五公分、上、下唇均有大小不等之挫裂創數處合併有
      皮下溢血、頭部左右側顱顳部、前額部、顱頂部、後枕部均有廣範圍皮下溢
        血、中顱窩嚴重血腫、大、小腦廣範圍硬腦膜下血腫合併硬腦膜發炎、右上
        胸部外側皮下溢血二處、右側胸部外側皮下溢血一處、右上臂內側皮下溢血
        一處二×六公分、右手腕部皮下溢血多處範圍呈橋形約三×十二公分、右手
        肘後側表皮擦裂一處二×二．五公分、左、右大腿內側、右膝蓋下方各有皮
        下溢血一處之創傷，亦有上開解剖紀錄附卷可稽。
（四）、按頭部為人體要害，以上開長約一公尺，寬約十五公分之木棍，連續毆擊被
        害人頭部，可能致生死亡之結果，乃一般人客觀上所能預見之結果，此項事
        實，亦為被告甲○○當時所知悉，已如前述，被告甲○○竟持上開木棍朝被
        害人莊保軍頭部猛擊，其當時主觀上之意思，依警訊時所供「怕他爬起跑掉
        」「擊打到死者沒有動為止才罷手」，因而造成被害人莊保軍雙側眼球球結
        膜充血、右側眼結膜下嚴重出血、右側臉頰顴骨部、右顱顳部、左眼窩週圍
        、前額部等均有嚴重皮下溢血、右側眼眶骨及右側顴骨弓有凹陷性情形、右
        眼瞼有挫裂創、頭部左右側顱顳部、前額部、顱頂部、後枕部均有廣範圍皮
        下溢血、中顱窩嚴重血腫、大、小腦廣範圍硬腦膜下血腫之重創，顯見其下
        手之重、用力之猛，被告甲○○具有殺人之犯意，至為灼然。被告基於殺人
        犯意，持棍毆打被害人頭部，以致被害人受創因外傷性顱內出血、腦挫傷而
        死亡，其行為與被害人死亡，兩者間顯有相當因果關係。本件罪證已臻明確
        ，被告上開殺人犯行，洵堪認定。
三、按精神耗弱人之行為，得減輕其刑，刑法第十九條第二項定有明文；又刑法上所
    謂精神耗弱，係指行為時之精神，對於外界事物之判斷能力，較普通人之平均程
    度，顯然減退者而言，最高法院亦著有四十八年台上字第一四八六號判例可資參
    照。本件被告甲○○行為時之精神狀態，經本院依職權送請送高雄市立凱旋醫院
    鑑定結果，認被告甲○○「目前為器質性精神疾病（Organic Mental Disorder
    ）。就案主目前之器質性因素所造成的狀況，因為時間的方向感有錯亂（與左側
    大腦半球的功能異常有關）的情狀，及與公共相關及語意的記憶受損，致使語言
    表達不流暢，有虛構、迂迴、不切題的言語表達，甚或語無倫次的表達．．．再
    者案主的智能程度差，邏輯組織能力差，認知功能的下降，包含注意力的缺損，
    也是影響其判斷能力差，現實感差，因應問題能力不佳，以致不知如何解決所遇
    到困難或壓力，所以對突發的狀況，會有不當的因應方式。」「綜合現有的資料
    研判案主主目前之精神狀況，認知及判斷能力有受損，無法對一般事務作正確、
    有效的判斷」，有該醫院八十九年十二月二日八十九高市凱醫醫字第五一九六號
    函送之精神鑑定書在卷可考，被告經送鑑驗結果，既認其罹患器質性精神疾病，
    智能程度差，邏輯組織能力差，認知功能下降，注意力缺損，影響其判斷能力差
    ，現實感差，因應問題能力不佳，以致不知如何解決所遇到困難或壓力，所以對
    突發的狀況，會有不當的因應方式，其認知及判斷能力有受損，無法對一般事務
    作正確、有效的判斷，顯見被告甲○○行為時之精神狀態，對於外界事物之判斷
    能力，較普通人之平均程度，顯然減退，自屬精神耗弱之人，應依刑法第十九條
    第二項之規定減輕其刑。
四、核被告甲○○所為，係犯刑法第二百七十一條第一項之殺人罪。被告甲○○行為
    時之精神狀態，對於外界事物之判斷能力，較普通人之平均程度，顯然減退，自
    屬精神耗弱之人，應依刑法第十九條第二項之規定減輕其刑。原審認被告甲○○
    罪證明確，予以論罪科刑，固非無見。惟(一)被告甲○○具有殺人之犯意，已如前
    述，原審變更起訴法條，論以傷害致死罪（原判決理由欄二內亦未引用並認定被
    告甲○○所為係犯刑法第二百七十七條第二項之傷害致死罪），容有未洽；(二)被
    告甲○○行為時係處於精神耗弱之狀態，原審未依刑法第十九條第二項之規定減
    輕其刑，亦有未洽。檢察官上訴意旨以原判決有(一)部分之不當提起上訴，為有理
    由。上訴意旨雖未就(二)指摘原判決不當，惟原判決既有可議，自應由本院將原判
    決撤銷改判。爰審酌被告因細故發生口角，即萌生殺人犯意，持木棍猛力毆擊被
    害人莊保軍身體要害，致被害人受創嚴重不治死亡，情節非輕，且迄未與被害人
    家屬和解賠償損害，惟係因先遭被害人持棒毆傷等一切情狀，爰量處如主文所示
    之刑，又依被告犯罪之性質，認有褫奪公權之必要，併予宣告褫奪公權六年。又
    被告甲○○既因精神耗弱而減輕其刑，而依高雄市立凱旋醫院上開精神鑑定書亦
    認被告甲○○宜有長期之藥物等治療，方能預防其再次犯罪，爰依刑法第八十七
    條第二項、第三項之規定，併予宣告於刑之執行完畢或赦免後，令入相當處所施
    以監護一年。
據上論結，應依刑事訴訟法第三百六十九條第一項前段、第三百六十四條、第二百九
十九條第一項前段、刑法第二百七十一條第一項、第三十七條第二項、第十九條第二
項、第八十七條第二項、第三項，判決如主文。
本案經檢察官羅正平到庭執行職務。
中    華    民    國      九十      年       一       月     二   日
                              臺灣高等法院高雄分院刑事第三庭
                                  審判長法官  莊秋桃
                                        法官  魏式璧
                                        法官  陳中和
右正本證明與原本無異。
如不服本判決，應於判決送達後十日內向本院提出上訴狀，其未述理由者並應於提
出上訴狀後十日內向本院補提理由書（應附繕本)。
                                      書記官  梁美姿
中    華    民    國      九十      年       一       月     四   日
附錄：本判決論罪科刑法條：
刑法第二百七十一條第一項
殺人者，處死刑、無期徒刑或十年以上有期徒刑。
                                                                        Ｄ


司法院資訊處製作；財團法人民間司法改革基金會備份。
